臺灣屏東地方法院民事判決　　　　　　　 93年度訴字第541號
原　　　告　卯○○
被　　　告　壬○○
　　　　　　辛○○
兼上列1 人
訴訟代理人　庚○○　　住同上
被　　　告　辰○○　　住屏東縣.
　　　　　　戊○○　　住屏東縣.
　　　　　　乙○○　　住屏東縣.
　　　　　　丑○○　　住屏東縣.
　　　　　　午○○　　住屏東縣.
　　　　　　寅○○　　住屏東縣.
　　　　　　己○○　　住屏東縣.
　　　　　　丁○○　　住屏東縣.
　　　　　　丙○○　　住同上
　　　　　　癸○○　　住屏東縣.
　　　　　　子○○　　住屏東縣.
　　　　　　巳○○　　住屏東縣.
上列 12 人
共　　　同
訴訟代理人　甲○○　　住屏東縣琉球鄉○○村○○路43-3號
上列當事人間請求分割共有物事件，本院於民國94年8 月17日言
詞辯論終結，判決如下：
    主  文
兩造共有坐落屏東縣琉球鄉○○段一０六九地號、地目建、面積
二一００．二０平方公尺土地，應依下列方法分割：如附圖所示
編號Ａ面積一００．一０平方公尺土地分歸被告癸○○取得；編
號Ｂ面積一００．九九平方公尺土地分歸被告子○○取得；編號
Ｃ面積一０九．０七平方公尺土地分歸原告卯○○取得；編號Ｄ
１面積七五．一五平方公尺土地分歸被告庚○○取得；編號Ｄ２
面積七五．一四平方公尺土地分歸被告壬○○取得；編號Ｄ３面
積七五．一四平方公尺土地分歸被告辛○○取得；編號Ｅ面積八
二．六六平方公尺土地分歸被告寅○○取得；編號Ｆ面積五八．
三三平方公尺土地分歸被告巳○○取得；編號Ｇ面積一二四．一
四平方公尺土地分歸被告己○○取得；編號Ｈ面積四一．三一平
方公尺土地分歸被告午○○取得；編號Ｉ面積四一．三五平方公
尺土地分歸被告丑○○取得；編號Ｊ面積二六二．六六平方公尺
土地分歸被告乙○○取得；編號Ｋ面積二六二．五一平方公尺土
地分歸被告戊○○取得；編號Ｌ面積一六五．三四平方公尺土地
分歸被告辰○○取得；編號Ｍ面積二六三．七七平方公尺土地分
歸被告丁○○取得；編號Ｎ面積二六二．五四平方公尺土地分歸
被告丙○○取得。
原告卯○○、被告癸○○、子○○、寅○○、午○○、丑○○、
乙○○、辰○○、丁○○、丙○○應補償被告庚○○、壬○○、
辛○○、巳○○、己○○、戊○○之金額如附表所示。
訴訟費用由兩造按原應有部分比例分擔。
    事實及理由
一、本件被告壬○○未於言詞辯論期日到場，被告庚○○未於最
    後言詞辯論期日到場，均核無民事訴訟法第386 條各款所列
    情形，爰依原告之聲請，由其一造辯論而為判決。
二、原告主張：坐落屏東縣琉球鄉○○段1069地號、地目建、面
    積2100.20 平方公尺土地（下稱系爭土地），為兩造所共有
    ，應有部分如附圖表列「應有持分」欄所載。系爭土地並無
    因其使用目的而有不能分割之情形，且兩造間亦未以契約訂
    有不分割之期限，惟兩造就其分割方法迄未能達成協議，為
    此訴請准予裁判分割，分割方法如附圖所示，並聲明：如主
    文第1項所示。
三、被告壬○○未於言詞辯論期日到場，亦未提出書狀作何聲明
    或陳述。被告庚○○雖未於最後言詞辯論期日到場，惟據其
    前陳述略以：同意分割，並同意如附圖所示分割方案等語。
    其餘被告則均同意分割，並同意如附圖所示分割方案。
四、原告主張系爭土地為兩造所共有，應有部分如附圖表列「應
    有持分」欄所載；系爭土地並無不能分割之情形，兩造亦無
    不為分割之約定，然不能以協議定分割方法等情，業據提出
    土地登記謄本、土地使用分區證明書及地籍圖各1 份為證，
    且經本院潮州簡易庭調解不成立，堪信為真實。按各共有人
    ，得隨時請求分割共有物，但因物之使用目的不能分割或契
    約訂有不分割之期限者，不在此限，民法第823 條第1 項定
    有明文。系爭土地依其使用目的既無不能分割之情形，且兩
    造間亦未以契約訂有不分割之期限，則原告訴請裁判分割，
    即無不合，應予准許。
五、按請求共有物之分割，應由法院依民法第824 條命為適當之
    分配，不受當事人主張之拘束；又分割共有物時，法院應參
    酌當事人之聲明、共有物之性質、經濟效用及全體共有人利
    益等公平決之，有最高法院49年台上字第2569號、55年台上
    字第1982號判例可資參照。經查，系爭土地地目為建、土地
    使用分區為零售市場，地形略呈四方形，北側臨中山路，南
    側鄰本漁路之柏油道路，東、西兩側則有連接中山路及本漁
    路之巷道，如附圖所示編號Ａ、Ｂ部分土地上分別有被告癸○○、子○○之加強磚造二層樓房各1 棟，編號Ｃ部分土地
    上有原告卯○○之鐵皮平房1 間，除此而外，為琉球鄉公有
    零售市場等情，為本院會同屏東縣東港地政事務所測量員勘
    測屬實，製有勘驗筆錄、現況略圖及土地複丈成果圖在卷可
    稽，並有現況照片21張、土地使用分區證明1 份在卷可考。
    本院審酌系爭土地西北側有原告及被告癸○○、子○○之建
    物3 間，其中原告之鐵皮平房雖較為老舊，然仍作為銀樓對
    外營業，而被告癸○○、子○○之二層樓房外觀尚屬新穎、
    堅固，均宜加以保留，避免拆遷致生經濟上不利益；其餘土
    地上之琉球鄉公有零售市場為共有人戊○○、辰○○、巳○○、丁○○、乙○○、午○○、庚○○、辛○○、壬○○、
    寅○○共同出租他人，收取租金，有93年度琉球鄉公有零售
    市場用地租金印領清冊1 紙為憑，其等對於分割取得位置，
    除壬○○未表示意見外，其餘均同意如附圖分割方案所示；
    另被告己○○、丑○○、丙○○亦同意如附圖之分割方案，
    渠等意見自應加以尊重。而依原告所提如附圖之分割方案，
    能使各共有人分配之土地均有路可通行，利於使用收益，而
    增加土地利用價值。是為尊重兩造之意願，兼顧未到庭被告
    之利益，並考量系爭土地整體經濟效用，本院認原告之分割
    方法堪稱妥適，應予採行，爰判決如主文第1 項所示。
六、按共有物之分割，依共有人協議之方法行之。分割之方法，
    不能協議決定者，法院得因任何共有人之聲請，命為以原物
    分配於各共有人或變賣共有物，以價金分配於各共有人。以
    原物為分配時，如共有人中，有不能按其應有部分受分配者
    ，得以金錢補償之，民法第824 條定有明文。是分割共有物
    依民法第824 條規定，原則上採原物分割，至分配之面積若
    與應有部分折算面積之價值未盡一致，則以價金補償。查系
    爭土地依附圖所示方法分割結果，兩造分得土地與應有部分
    折算面積之增減差額詳如表列「較差」欄所示。本院審酌系
    爭土地位於琉球鄉島嶼，係屬建地，惟使用分區為零售市場
    ，現亦大部分作為公有零售市場使用，為琉球鄉居民聚集之
    處，尚稱熱鬧，且四周皆有路可通行，交通便利，地形亦大
    致方正等情，認各共有人分配之土地價值相差不多，除分配
    面積與應有部分面積折算之差額應予補償外，尚無分割位置
    價差補償問題。而就分割面積差額之補償，除被告壬○○未
    曾表示意見外，兩造均同意以公告現值每平方公尺新台幣
    8,000 元互為補償（本院卷第156 頁），本院斟酌系爭土地
    之位置、使用狀況、交通便利性及兩造之意願等上開各情，
    認以每平方公尺新台幣8,000元為補償之計算標準，應屬公
    允。依此計算結果，兩造間應相互補償之金額詳如附表，爰
    判決如主文第2 項所示。
六、據上論結，原告之訴為有理由，依民事訴訟法第78條、第80
    條之1、第85條第1項但書，判決如主文。
中　　華　　民　　國　　94　　年　　8 　　月　　24　　日
            民事第二庭
                審判長法官  阮世賢
                法      官  涂春生
                法      官  楊中琪
正本係照原本作成。
如對判決上訴，須於判決送達後20日內向本院提出上訴狀，其未
表明上訴理由者，應於提出上訴後20日內向本院補提理由書狀（
均須按他造當事人之人數附繕本）。
中　　華　　民　　國　　94　　年　　8 　　月　　24　　日
                書  記  官  劉音利
